【裁判字號】    91,上更(二),919
【裁判日期】    920123
【裁判案由】    強盜
【裁判全文】
臺灣高等法院刑事判決                      九十一年度上更（二）字第九一九號
    上  訴  人
    即  被  告  戊○○  男  三.
    指定辯護人  本院甲○辯護人  李廣澤
右上訴人因強盜案件，不服臺灣台北地方法院八十五年度訴字第二四九號，中華民國
八十六年二月四日第一審判決（起訴案號：臺灣台北地方法院檢察署八十四年度偵字
第二五九五八號、八十五年度偵字第二三０五號）提起上訴，經判決後，由最高法院
第二次發回更審，本院判決如左：
    主      文
原判決關於戊○○盜匪部分（丁○○）撤銷。
戊○○共同意圖為自己不法之所有，結夥三人以上，攜帶兇器，以強暴至使不能抗拒
而取他人之物及使其交付，處有期徒刑柒年陸月。
扣案童子軍繩貳綑、手銬貳付沒收。
    事      實
一、戊○○因經營西藥中盤買賣，知悉市面上有販售偽藥之不肖藥商，乃與黃文宏（
    業經判決確定）謀議以黑吃黑方式，由戊○○提供藥物法令規章，及物色下手對
    象，共同為附表編號一至五所示恐嚇取財犯行後（此部分業經判處有期徒刑三年
    確定，並已執行完畢），二人即共同意圖為自己不法之所有，先由黃文宏以附表
    編號五犯罪所得贓款，購買ＩＥ－０二六一號自用小客車，登記為不知情黃淑娥
    名義供犯罪之用，再由戊○○選擇高中時期同住之舊友丁○○為目標，並於跟蹤
    探得丁○○在台南市○○街九巷十四號住處後，即與成年人己○○（另行審結）
    、胡國龍、周金明共同基於犯意聯絡，於八十四年十月二十二日，在臺南市名門
    飯店商討犯案方法。及至翌日，周金明、己○○一同返回臺北，再由周金明偕同
    知情並有犯意聯絡之成年人鍾介仁（另行審結）至臺南與黃文宏會合，俟機行動
    。戊○○旋即以經濟困難為由，央求丁○○協助。丁○○乃同意提供戊○○食宿
    。同月二十五日晚間十時三十分許，戊○○與丁○○在台南市亞都飯店會見時，
    即藉詞欲搭乘丁○○便車，並以洗澡為由，騙使丁○○駕車先行載至臺南市○○
    街住處，並俟機將房屋大門打開。黃文宏則以上開小客車載同胡國龍、周金明、
    鍾介仁在附近埋伏等候。迨接獲戊○○暗號後，四人即侵入丁○○住處客廳，由
    鍾介仁持可供兇器使用之玩具手槍一把，抵丁○○頭部，並以槍柄敲打左眼眶至
    流血，再將丁○○矇上雙眼，戴上手銬，及以童子軍繩綁住丁○○雙腳後，即藉
    口丁○○玩弄彼等老大女人，共同圍毆達四次之多（傷害部分未據丁○○提出告
    訴）。次日早晨二時許，四人即開始逼問丁○○支票、存款簿放何處，並要丁○○交付一億元。因丁○○不肯就範，四人又以繩索勒住頸部，嚇稱欲致其於死地
    ，同時揚言「敢報警，將要殺丁○○全家」，使丁○○不能抗拒，乃說出支票、
    存款簿放置於嘉義市○○路三三九之一號七樓房間，並交出該屋鑰匙。戊○○、
    胡國龍等即前往嘉義市丁○○房屋內，將丁○○存款簿、印章、支票取回現場。
    同年十月廿六日上午九時許，黃文宏等四人復強迫丁○○撥打電話，通知丁○○
    會計楊玉美陪同戊○○至玉山銀行嘉義分行領取現金二百五十萬元。戊○○得款
    後，將其中八十萬元交由胡國龍攜回臺北；餘款則由己○○分贓。黃文宏於戊○○等人至嘉義市提款時，又強令丁○○簽發中國信託商業銀行嘉義分行之即期支
    票三張，面額分別為八十七萬三千二百元，八十五萬二千元，九十二萬二千元。
    迨知戊○○業已得款，復與周金明以預藏之鎮靜劑ＦＭ－２共同強迫丁○○吞下
    ，使丁○○昏睡後，逃離現場。後黃文宏赴中國信託商業銀行嘉義分行，持於七
    十九年間，在高雄市某地所拾獲侵占入己之「丙○○」身分證一枚（未經變造）
    ，冒充丙○○兌領該三張支票中面額較小之二張。得手後，分別交付周金明、己○○各十萬元，餘款則與戊○○共同花用。迨至八十四年十一月二十四日，黃文
    宏等人分別為警逮捕。並扣得所餘贓款五十八萬二千三百元，以贓款所購之勞力
    士金錶一只、藍寶石戒指五只，及黃文宏所有供犯罪使用之童子軍繩二綑、手銬
    二付。
二、案經內政部警政署刑事警察局移送臺灣臺北地方法院檢察署檢察官，及高雄市政
    府警察局前鎮分局、中山分局移送臺灣高雄地方法院檢察署呈請臺灣高等法院檢
    察署移由臺灣臺北地方法院檢察署檢察官偵查起訴。
    理      由
一、訊據上訴人即被告戊○○固坦承於八十四年十月二十五日，央請丁○○駕車載至
    臺南市○○街丁○○住處洗澡，後黃文宏、胡國龍、周金明、鍾介仁等四人侵入
    丁○○住處客廳，共同持玩具手槍抵住、毆打丁○○頭部、左眼眶，再將丁○○
    矇上雙眼，戴上手銬，及以童子軍繩綁住雙腳，後與胡國龍等人前往嘉義市丁○○房屋內，將丁○○存款簿、印章、支票取回現場。同年十月廿六日上午九時許
    ，並與丁○○會計楊玉美同至玉山銀行嘉義分行領取現金二百五十萬元等情，然
    矢口否認有盜匪犯行，辯稱：係黃文宏等人自行跟蹤得知丁○○住處，並乘機進
    入丁○○住處行搶。而於黃文宏等人對丁○○施加強暴、脅迫時，亦同遭綑綁，
    並曾向丁○○表示在台南市亞士都飯店尚有一百零五萬元，可取來應急，同時與
    黃文宏等人協商，減少丁○○損失，並未與黃文宏等人共同行搶等語。
二、惟右揭被告與共同被告黃文宏、胡國龍、周金明、鍾介仁等人共同搶劫被害人丁○○之犯罪事實，業據共犯黃文宏於警訊、偵查、原審及本院前審調查時供承不
    諱（見臺灣臺北地方法院檢察署八十四年偵字第二五九五八號卷第六頁至第八頁
    、第一九○頁至第一九二頁、原審卷第一四二頁背面、本院上訴卷第三一頁至第
    三二頁、第六五頁至第六七頁、上更（一）卷第四九頁），核與被害人丁○○指
    訴情節相符（同前偵查卷宗第三十九至四十四頁、原審卷第二四九頁、上訴卷第
    六三頁、第六四頁正面、本院本審九十一年十二月三十一日訊問筆錄），並經共
    犯胡國龍、鍾介仁、周金明供述屬實（同前偵查卷宗第二十頁至二十二頁、第二
    十四頁至二十五頁、第二十八頁至二十九頁、原審卷第一九三頁、第二○七頁至
    二○八頁），復有共犯黃文宏等人所有供犯罪所用之工具手銬二付、童子軍繩二
    綑、及犯罪所得被警查扣所餘贓款共六十三萬二千三百元，以贓款所購之勞力士
    金錶一只、藍寶石戒指五只等物扣案可證。按被告與黃文宏為朋友關係；被告並
    稱與胡國龍、鍾介仁、周金明均素不相識，黃文宏等四人虛指被告共同犯案亦無
    任何實益，自無任意攀誣被告之必要，四人所稱與被告共同搶劫丁○○，自屬可
    信。
三、雖被告於丁○○遭黃文宏等人矇眼捆綁時，曾向被害人表示在台南市亞士都飯店
    有一百五十萬元（或一百零五萬元），可供丁○○應急，固據丁○○於警訊及本
    院本審調查中證述無誤。惟共犯黃文宏於警訊供稱：被告不只一次告訴我說台南
    市有一位丁○○家中很有錢．．．他最近常與丁○○在一起，等探知林某住處即
    通知我們前去犯案．．．八十四年十月二十五日晚上二十三時許，被告叫我說等
    一下會與丁○○返回台南市○○街九巷十四號家中，我即駕駛ＩＥ－○二六一號
    雅哥轎車，載胡國龍、鍾介仁、周金明等三人趕赴丁○○家門外，見被告依約未
    將林宅大門關閉，我們隨即下車推門入內，小鍾首先持槍進入客廳將坐在沙發上
    看電視的丁○○控制住，我與胡國龍、周金明隨後即接替鍾介仁控制丁○○，鍾
    介仁即持槍上二樓假意將被告也控制住，我們便將丁○○押上二樓丁○○的臥室
    內綑綁並令其交出錢財．．．並製造機會將丁○○與被告併排綁在一起，由被告
    ．．．慫恿其賠錢了事．．．等語。及至原審及本院前審調查中仍然供稱：本案
    全係由戊○○所主導，並提供ＦＭ－２供作案之用等語。而被告於警訊中坦承：
    八十四年九月底黃文宏因見丁○○很有錢，且和我是好友，就叫我打聽其生活起
    居預備將丁○○擄人勒贖，．．．同年十月二十五日二十二時丁○○連繫我，我
    回電請他至台南市亞士都對面電動玩具店來載我，然後我就連絡黃文宏說我和丁○○等一下會過去台南市○○街九巷十四號，黃文宏就和在台南市預備做案的胡
    國龍、周金明、鍾介仁一同駕駛黃文宏所有之黑色雅哥自小客車前往，等我和丁○○進去後，我先至五樓洗澡，丁○○留在客廳，過了約五至七分鐘、黃文宏等
    人就進來持槍捆綁丁○○和我，由於當時談論做案方法時為了使手法逼真，叫我
    要和丁○○一起被綑綁，丁○○被打幾下，我也要被打幾下，所以當時我也被毛
    巾蓋住，丁○○被押上二樓毆打，然後就叫他交錢出來，丁○○說他身上沒錢，
    於是黃文宏帶我至五樓說等一下你下去跟他說多少錢沒關係，我還有一百五十萬
    可以借他用，這樣子比較逼真，然後我再下去和丁○○一起就跟他說我有一百五
    十萬可以借他用，但我也有跟丁○○講想辦法拖到天亮就沒事了，因為我當時也
    害怕了，於是丁○○就先表示願拿六、七十萬出來，可是胡國龍說太少了，又打
    了丁○○一頓，然後黃文宏又帶我至五樓浴室假裝被綁在浴室裡，他們在樓下談
    價錢，一直至丁○○答應交出存款簿和印章，但是放在嘉義丁○○家中，丁○○
    就叫我和歹徒一起去拿回來一個皮箱，於是我就和周金明、鍾介仁三人一同前往
    取得手提箱內存簿及印章．．．。（見偵字第二五九五八號卷第十一頁）及至偵
    查中亦供稱：當晚我進入丁○○家中後，尚有「黃豆」、「金明」、「小鍾」、
    「少龍」四個人再進入林某家中，他們在二樓房間用手銬拷著林某，並用毛巾矇
    著他的臉．．．我有叫他們上樓來．．．「小鍾」上樓假裝用槍押著我下樓來，
    跟著「少龍」一起到嘉義拿了丁○○的二百五十萬元．．．黃文宏在丁○○的家
    中主控，逼迫丁○○交出二百五十萬元，我拿到後，點了八十萬元給「少龍」，
    一百七十萬元都拿給「黃豆」，我沒有分到。因為「黃豆」問我有無比較有錢的
    朋友，我才提供丁○○。（見偵字二五九五八號卷第一九五頁至第一九七頁）。
    依共犯黃文宏所供，及被告於警訊、偵查中自白，已足認本件被告事前即與黃文
    宏等人共謀搶劫丁○○財物，並由被告藉機接近丁○○，同時提供丁○○行蹤，
    以利行搶。黃文宏等人一併將被告捆綁，無非在於使丁○○不知被告亦有參與而
    已。再丁○○於本院本審亦證稱：「我記得八十四年十月份前不久，我在嘉義開
    餐廳，他曾來找我要向我借五十萬元，我沒借他，案發前四、五天他又來找我，
    他說他確實很困難，我認為雖然不能借他錢但願意提供他跟我一起吃、住，因我
    還有其他房間。到二十五日晚上就發生被綁事件。當時我眼睛被矇住，戊○○是
    靠在我身旁，至於他有無一起被綁，我不曉得，因我眼睛被矇住，但當時他有在
    我耳朵旁邊講話，我確定是他沒錯。歹徒要我拿錢出來解決，本來說要一億，後
    來說兩千萬等，之後我說我沒錢，歹徒說叫我準備收屍，並說要殺我全家的話，
    後來沒多久戊○○叫我與歹徒周旋金額，並說他在台南亞士都飯店有一百零五萬
    現金，可和歹徒周旋，但我不相信他所說，後來我與歹徒談好以二百五十萬現金
    解決。嗣後我掙脫綑綁，並沒見到被告，直到上警局指認時才見到他。」被告於
    本院本審猶自承：偕同胡國龍前去嘉義拿取丁○○支票、存摺等物，並與丁○○
    會計至嘉義市領款二百五十萬元，及交付胡國龍款項等情。則被告既因生計困難
    ，始求助丁○○，竟仍於飯店留有一百零五萬元現金，已難採信。且被告果真有
    意以現金供丁○○週轉，亦無於丁○○仍然遭綁時，即與共犯胡國龍等人前去嘉
    義拿取丁○○支票、存摺；復代黃文宏等人領取丁○○款項，卻未至台南市飯店
    取款，並於黃文宏等人得手後，未即報警，反而逃逸無蹤，均與常情有違。足見
    共犯黃文宏等人將被告一併捆綁，及被告向丁○○表示有一百零五萬元可供丁○○週轉，均係掩飾犯行之舉，自不足為被告有利之認定。事證明確，被告犯行堪
    以認定。
四、核被告所為，原係犯懲治盜匪條例第五條第一項第一款之盜匪罪。惟被告行為後
    ，懲治盜匪條例業於九十一年一月三十日廢止，另刑法關於強盜罪部分亦於同日
    修正公布施行。依立法目的，乃在以修正後之刑法取代上開條例，避免修正前之
    刑法發生中間法之效力。依刑法第二條第一項規定（最高法院二十五年上字第二
    六七號、二十八年上字第二三九七號、五十一年台上字第二一七九號判例參照）
    ，應就被告行為時有效之懲治盜匪條例與裁判時已修正之刑法強盜罪比較適用，
    並以修正後刑法有利於被告，自應適用修正後之刑法論處。被告結夥三人以上，
    攜帶兇器強盜，係犯修正後刑法第三百三十條第一項之加重強盜罪。被告與黃文
    宏、己○○、胡國龍、鍾介仁、周金明間，各有犯意聯絡，行為分擔，為共同正
    犯。
五、原審對被告論罪科刑，固非無見。惟被告行為後，懲治盜匪條例業於九十一年一
    月三十日廢止，另刑法亦於同日修正公布施行。原審未及比較適用，尚有違誤。
    再原審就被告盜匪罪部分於主文欄內漏未論以「共同」，致主文、事實、理由矛
    盾。又被告對庚○○犯行部分（此部分業經免訴判決確定），並不構成強盜罪，
    原審一併論罪，亦有未洽。被告上訴，否認有盜匪犯行，固無理由，然原判決此
    部分既有可議，自應由本院撤銷改判。爰審酌被告平日素行、與被害人與朋友關
    係、犯罪動機、目的、手段、所生危害及犯罪後態度等一切情狀，量處如主文第
    二項所示之刑，以示懲儆。扣案之手銬二付、童子軍繩二綑，為共犯黃文宏所有
    供犯罪所用之物，均應依法宣告沒收。另玩具手槍一支，既未扣案，顯已滅失，
    故不為宣告沒收。
據上論斷，應依刑事訴訟法第三百六十九條第一項前段、第三百六十四條、第二百九
十九條第一項前段，刑法第二十八條、第三百三十條第一項、第二條第一項、第三十
八條第一項第二款，判決如主文。
本案經檢察官沈明彥到庭執行職務。
中      華       民      國   九 十 二   年      一     月   二 十 三   日
                             臺灣高等法院刑事第十四庭
                                 審判長法  官  陳  祐  輔
                                       法  官  洪  昌  宏
                                       法  官  陳  國  文
右正本證明與原本無異。
如不服本判決應於收受送達後十日內向本院提出上訴書狀，其未敘述上訴之理由者並
得於提起上訴後十日內向本院補提理由書（均須按他造當事人之人數附繕本）。
                                       書記官  蔡  棟  樑
中      華       民      國   九 十 二   年      一     月   二 十 三   日
附錄：本案論罪科刑法條全文
刑法第三百三十條第一項：
犯強盜罪而有第三百二十一條第一項各款情形之一者，處七年以上有期徒刑。
前項之未遂犯罰之。
刑法第三百二十一條第一項第三款、第四款：
犯竊盜罪而有左列情形之一者，處六月以上五年以下有期徒刑：
一、於夜間侵入住宅或有人居住之建築物、船艦或隱匿其內而犯之者。
二、毀越門扇、牆垣或其他安全設備而犯之者。
三、攜帶兇器而犯之者。
四、結夥三人以上而犯之者。
五、乘火災、水災或其他災害之際而犯之者。
六、在車站或埠頭而犯之者。
前項之未遂犯罰之。
附表：
┌─┬──────────────┬─────┬───┬────┬───┐
│編│嫌     犯         │犯    罪│ 犯   罪  │被害人│被    害│ 備考 │
│號│姓     名         │地    點│ 方   法  │姓  名│物    品│      │
├─┼─────────┼────┼─────┼───┼────┼───┤
│一│戊○○          │臺北市萬│持偽造衛生│壬○○│現金：新│被害人│
│  │黃文宏            │華區西園│署證件冒充│      │臺幣壹佰│壬○○│
│  │己○○            │路一段廿│查緝人員藉│      │伍拾萬元│否認被│
│  │鍾介仁            │七號五樓│口被害人販│      │        │害    │
│  │綽號「富哥」      │        │售偽禁藥品│      │        │      │
│  │                  │        │ＦＭ２，脅│      │        │      │
│  │                  │        │迫被害人交│      │        │      │
│  │                  │        │付財物。  │      │        │      │
├─┼─────────┼────┼─────┼───┼────┼───┤
│二│戊○○          │高雄市九│    同    │紀冠亮│現金：新│被害人│
│  │黃文宏            │如二路、│          │      │臺幣壹拾│紀冠亮│
│  │綽號「富哥」    │吉林街口│          │      │萬元    │被害之│
│  │綽號「小陳」      │格大藥局│    右    │      │        │後舉家│
│  │綽號「小劉」      │        │          │      │        │他遷行│
│  │                  │        │          │      │        │蹤不明│
├─┼─────────┼────┼─────┼───┼────┼───┤
│三│戊○○        │屏東市民│    同    │乙○○│現金：新│      │
│  │黃文宏            │生路238 │          │      │臺幣壹拾│      │
│  │綽號「富哥」  │號      │          │      │萬元    │      │
│  │綽號「雅雅」      │新東洋藥│          │      │        │      │
│  │                  │局      │    右    │      │        │      │
├─┼─────────┼────┼─────┼───┼────┼───┤
│四│戊○○        │屏東市民│持偽造衛生│辛○○│現金：新│案經高│
│  │黃文宏            │族路305 │署證件冒充│      │臺幣壹拾│雄市政│
│  │綽號「富哥」  │三七號  │查緝人員藉│      │伍萬元  │府警察│
│  │綽號「雅雅」      │        │口被害人販│      │        │局前  │
│  │                  │        │售偽禁藥品│      │        │分局於│
│  │                  │        │，強行自被│      │        ││
│  │                  │        │害人櫃檯抽│      │        │以高市│
│  │                  │        │屜內搶走現│      │        │警前分│
│  │                  │        │款        │      │        │刑字第│
│  │   │        │          │      │        │一四六│
│  │                  │        │          │      │        │六四號│
│  │                  │        │          │      │        │刑事案│
│  │                  │        │          │      │        │件移送│
│  │                  │        │          │      │        │書移送│
│  │                  │        │          │      │        │高雄地│
│  │                  │        │          │      │        │檢署  │
├─┼─────────┼────┼─────┼───┼────┼───┤
│五│戊○○        │高雄市前│持偽造衛生│庚○○│現金：新│同 右 │
│  │黃文宏            │鎮區二聖│署證件冒充│      │台幣貳佰│      │
│  │綽號「富哥」      │一路290 │查緝人員藉│      │肆拾萬元│      │
│  │綽號「小陳」      │號八樓之│口被害人販│      │第二信用│      │
│  │綽號「小劉」    │二      │售偽禁藥品│      │合作社二│      │
│  │                  │大進貿易│，施暴於被│      │聖分社面│      │
│  │                  │公司    │害人並以尖│      │額壹佰萬│      │
│  │                  │        │刀強盜被害│      │元支票壹│      │
│  │                  │        │人財物    │      │張      │      │
├─┼─────────┼────┼─────┼───┼────┼───┤


司法院資訊處製作；財團法人民間司法改革基金會備份。
